【裁判字號】    97,簡,151
【裁判日期】    971219
【裁判案由】    返還公法上不當得利
【裁判全文】
臺中高等行政法院判決
                                       97年度簡字第151號
原      告  國防部
代  表  人  甲○○
訴訟代理人  林志宏  律師
被      告  乙○○
上列當事人間因返還公法上不當得利事件，原告提起行政訴訟。
本院判決如下︰
    主  文
被告應給付原告新臺幣柒萬陸仟元，及自民國97年11月22日起至
清償日止按年息百分之五計算之利息。
訴訟費用由被告負擔。
    事實及理由
一、本件被告為國軍老舊眷村臺中市邱厝新村之原眷戶，因原告
    辦理國軍老舊眷村改建，於該址興建新住宅，經被告放棄承
    購該改建之住宅，而選擇領取輔助購宅款後，於民國92年1
    月7日購置臺中市政府興建之光大一二三村國民住宅（下稱
    光大國宅）。原告乃以被告可領取之輔助購宅款為新臺幣（
    下同）3,363,125元，扣抵被告購置光大國宅之房地價款2,8
    97,000元後，發給被告差額輔助購宅款466,125元，並經被
    告具領在案。嗣原告發現被告購置光大國宅之房地總價款應
    為2,973,000元，並非其所屬空軍第二後勤指揮部陳報之2,8
    97,000元，即本件差額輔助購宅款僅為390,125元，被告溢
    領76,000元。原告乃逐級下達指令，經空軍第二後勤指揮部
    以92年11月11日摯中字第0920011885號函知被告繳回上開溢
    撥之差額輔助購宅款76,000元。被告未予繳回，原告再逐級
    下達指令，經空軍第二後勤指揮部以94年2月23日摯中字第
    0940001454號函向被告催繳未果，遂提起本件行政訴訟。
二、原告起訴主張：本件被告可領取之輔助購宅款3,363,125元
    ，原告扣抵其購置光大國宅之房地價款2,897,000元後，而
    核發被告差額輔助購宅款466,125元且經其領取在案，有被
    告領取差額輔助購宅款之領款清冊可稽。嗣原告之眷村改建
    業務承辦機關國防部總政治作戰局審校後，發現被告購買光
    大國宅之房地總價款，即原告代為向臺中市政府繳交應為2,
    973,000元（包含管理維護基金72,924元），但空軍第二後
    勤指揮部卻於領款清冊上誤植為2,897,000元，以致被告可
    領取的差額輔助購宅款原應為390,125元，卻誤核發為466,
    125元，是原告溢撥被告之差額輔助購宅款為76,000元。為
    此，原告所屬總政治作戰局曾經2次函請國防部空軍總司令
    部（現名國防部空軍司令部）逐級下達向被告追繳溢撥款，
    國防部空軍總司令部政治作戰部下達與空軍第二後勤指揮部
    後，經空軍第二後勤指揮部前後以92年11月11日摯中字第09
    20011885號、94年2月23日摯中字第0940001454號函向被告
    催繳上開溢撥之差額輔助購宅款76,000元，惟均未獲被告置
    理。原告乃以被告溢領差額輔助購宅款，依行政程序法第12
    7條規定，已構成公法上之不當得利為由，聲明請求判決被
    告應給付如主文所示之金額及利息等語。
三、被告則辯稱：依被告所提「臺中市政府出售國有住宅建物產
    權移轉證明書」及「臺中市政府出售國有住宅基地產權移轉
    證明書」所示，被告所承購光大國宅之建物及基地出售金額
    為1,898,924元及1,001,152元，此與原告所提臺中市政府94
    年11月24日府都住字第0940221196號函附「乙○○君光大國
    宅承購戶清冊」中記載土地總價為1,001,152元及建物總價
    為1,898,924元相同。是原告所提「被告領取差額輔助購宅
    之領款清冊」所載「2,897,000」應為房地總價，此金額與
    臺中市政府發給前揭證明書之金額相近，而依臺中市政府提
    供之上開承購戶清冊，多出之76,000元係「管理維護基金」
    。有關眷戶可獲得之輔助購宅款，依國軍老舊眷村改建條例
    第20條規定為土地總價與建物總價之總和，相關契約之訂定
    自不得違反本條例，原告與臺中市政府間就管理維護基金如
    何約定與被告無關，原告將管理維護基金計入並無依據。因
    此，本件輔助購宅款為3,363,125元，被告光大國宅房地總
    價合計為2,900,076元，並非原告所稱之2,973,000元，被告
    並未溢領系爭差額輔助購宅款，請駁回原告之訴等語。
四、本件原告起訴主張：被告可領取之輔助購宅款為3,363,125
    元，扣除系爭被告所購光大國宅房地總價，即原告代被告向
    臺中市政府給付之2,973,000元，祇得領取差額輔助購宅款
    為390,125元；惟因原告所屬作業人員誤寫被告所購光大國
    宅房地總價為2,897,000元，故核發差額輔助購宅款466,125
    元，被告溢領76,000元，爰依不當得利之法律關係，起訴請
    求被告返還云云。被告則辯稱：伊所購系爭光大國宅之價款
    ，應為土地總價1,001,152元，建物總價為1,898,924元，不
    含管理維護基金72,924元，合計價款為2,900,076元，自無
    溢領之事實等語。經查：
  (一)按「原眷戶放棄承購改建之住宅，自願領取前條之輔助購宅
    款後搬遷者，從其意願。」、「原眷戶依本條例第21條規定
    於規劃改建基地房屋建造完成前，自願領取輔助購宅款後搬
    遷者，應以書面向主管機關提出申請，經核定後發給，其與
    實際房屋建造完成當期決算之價格發生差異時，不予追加減
    。前項輔助購宅款，其數額應於主管機關規劃改建基地建築
    工程發包後，依決標價格計算之。原眷戶於規劃改建基地房
    屋建造完成後，自願領取輔助購宅款搬遷者，其可獲輔助購
    宅款之數額，依決算後之房地總價計算之。經主管機關輔導
    改建眷村內，原眷戶有4分之3以上放棄承購依本條例改建之
    住宅，自願領取輔助購宅款後搬遷者，其可獲輔助購宅款之
    數額，依主管機關選定之政府興建住宅、國民住宅或依本條
    例第28條第1項興建之眷宅，完工決算後之房地總價計算之
    。前項原眷戶領取輔助購宅款後，得依其意願購置主管機關
    選定之政府興建住宅、國民住宅或依本條例第28條第1項興
    建之眷宅。」分別為國軍老舊眷村改建條例第21條及同法施
    行細則第19條所明定。
  (二)本件原告主張之事實，已據其提出國民住宅買賣契約書、被
    告領取差額輔助購宅款之領款清冊、國防部總政治作戰局92
    年10月21日勁勢字第0920012855號函、國防部空軍總司令部
    政治作戰部92年10月28日突眷字第0920005685號函、國防部
    總政治作戰局93年12月28日勁勢字第0930019369號函、國防
    部空軍總司令部政治作戰主任室93年12月31日突眷字第0930
    007322號函及空軍第二後勤指揮部94年2月23日摯中字第094
    0001454號函等附卷足稽，被告對上開證據之真正不爭執。
    又在公法領域發生財產變動，一方無法律上原因受有利益，
    致他方受有損害，即構成公法上不當得利，本於依法行政原
    則，不合法之財產變動應予回復，受有損害之他方對受有利
    益之一方，即有不當得利返還請求權（司法院釋字第515號
    解釋參照）。本件原告依國軍老舊眷村改建條例第21條規定
    ，給付被告輔助購宅款，應屬授益之行政處分；而原告於發
    現被告有溢領76,000元之事實，逐級下達指令，向被告催繳
    ，應有撤銷該溢領部分行政處分之效力，溢領部分之行政處
    分遭撤銷，被告就溢領部分，則成為受領無法律上原因。從
    而，本件原告本於不當得利法律關係，依行政訴訟法第8條
    第1項規定，提起本件給付訴訟，於法尚無不合。
  (三)本件被告對原告主張之事實，除對系爭國宅總價款有爭執，
    其餘均不爭執；從而，本件唯一應審究者，即被告購買之系
    爭光大國宅總價款是否包含管理維護基金72,924元。經查，
    依兩造所不爭執之附件原證一國民住宅買賣契約書第2條所
    示，系爭被告所購國宅，其房地總價係包含房價及地價在內
    之2,973,000元，而非被告主張之2,900,076元。被告提出附
    件一建物及住宅基地產權移轉證明書二紙（參照本院卷第35
    頁及第36頁），雖載明建物出售金額為1,898,924元；基地
    售價1,001,152元，但此僅分別表示建物及基地之售價，並
    非系爭國宅總價；即系爭國宅之總價應包含管理維護基金72
    ,924元，合計2,973,000元。另依國軍老舊眷村改建條例第
    21條規定之輔助購宅款，亦未限定輔助款僅房價及地價之總
    和；故原告代被告給付臺中市政府之包含房價及地價在內總
    價款2,973,000元，均應由輔助購宅款扣除；況被告亦自承
    ：伊並未給付管理維護基金72,924元，而係由原告給付云云
    （參照本院準備程序筆錄）。由此，亦可證明系爭國宅總價
    應包含該筆管理維護基金72,924元在內。
  (四)綜上所述，被告可領取之輔助購宅款為3,363,125元，扣除
    原告代被告給付臺中市政府系爭國宅總價款2,973,000元，
    被告應領取差額輔助購宅款為390,125元，被告卻領取466,1
    25元，則被告溢領76,000元之事實堪予認定。
五、本件原告本於不當得利法律關係，請求被告給付76,000元及
    自起訴狀繕本送達翌日即97年11月22日起至清償日止按年息
    百分之5計算之法定遲延利息，核無不合，應予准許。又本
    件為簡易訴訟案件，爰不經言詞辯論，逕為判決。
據上論結，本件原告之訴為有理由，依行政訴訟法第233條第1項
、第236條、第195條第1項前段、第98條第1項前段判決如主文。
中    華    民    國    97    年    12    月    19    日
                臺中高等行政法院第一庭
                                法  官   林  清  祥
以上正本證明與原本無異。
如不服本判決，應於判決送達後20日內，以本訴訟事件所涉及之
法律見解具有原則性者，始得向本院提出上訴狀並表明上訴理由
，經最高行政法院許可，否則不得上訴；如於本判決宣示後送達
前提起上訴者，應於判決送達後20日內補提上訴理由書（均應依
對造人數提出繕本）。
中    華    民    國    97    年    12    月    19    日
                                書記官   許  騰  云


司法院資訊處製作；財團法人民間司法改革基金會備份。
